【裁判字號】    98,訴,771
【裁判日期】    990407
【裁判案由】    損害賠償
【裁判全文】
臺灣臺北地方法院民事判決               98年度訴字第771號
原      告  王新發原名王連）.
訴訟代理人  邱群傑律師
複代理人    許卓敏律師
被      告  趙文莉
訴訟代理人  盧慶南律師
            陳永來律師
            陳郁仁律師
            游玉招律師
上列當事人間請求損害賠償事件，本院於民國99年3 月17日言詞
辯論終結，判決如下：
    主      文
被告應給付告新臺幣貳佰拾伍萬元，及自民國九十八年二月七
日起至清償日止，按年利率百分之五計算之利息。
訴訟費用由被告負擔。
本判決於原告以新臺幣柒拾玖萬元供擔保後，得假執行。但被告
以新臺幣貳佰拾伍萬元為原告預供擔保後，得免為假執行
    事實及理由
一、原告主張：伊前向訴外人柯拔希承租其所有坐落臺北縣五股
    鄉○○段新塭小段137-2 地號土地，並於民國96年7 月間與
    訴外人林正雄（即訴外人林呅之代理人）合夥將系爭土地其
    中面積l,250 坪（下稱系爭土地）出租被告，約定租金每月
    新臺幣（下同）15萬元，租期原訂至100 年10月31日止，雙
    方簽訂租賃契約（下稱系爭租賃契約），嗣林正雄退出合夥
    關係，由伊單獨負責系爭土地租約事宜。詎被告承租後違反
    約定，違法提供他人堆置垃圾等廢棄物，履遭主管機關臺北
    縣政府環境保護局開具違規罰單予以處分，並命清除所有污
    染物，柯拔希亦要求伊處理，雙方遂於97年10月間協議，被
    告應於同年10月底前清運土地上廢棄物，惟屆期仍未履行，
    因系爭土地迄至97年12月間仍堆置垃圾，柯拔希對伊終止租
    約並要求清運垃圾，伊僅能雇工清運垃圾後再交還系爭土地
    給柯拔希。依雙方於97年10月間協議書內容，陳清池雖已支
    付包括97年7 月24日至97年10月23日3 個月份租金45萬元，
    但其中5 萬元約定在10月底歸還土地時另行支付，但事後被
    告並未支付租金亦未歸還土地，因此被告尚積欠5 萬元及完
    成垃圾清運前之97年11月、12月租金各15萬元，共計35萬元
    ，另被告應賠償伊雇工清運垃圾費用200 萬元，又因被告違
    約使用系爭土地，其所繳付保證金15萬元應充作違約金而無
    庸返還，爰提起本件訴訟等語。並聲明：如判決主文所示。
二、被告則以：伊所經營靖璿企業有限公司（下稱靖璿公司）領
    有合法清除廢棄物執照，原告於訂約時即已知悉伊承租系爭
    土地是供作資源回收用，於系爭土地上堆置廢棄物並未違約
    ，至於環境保護局開單是因為伊沒有做防止地面水滲透的裝
    置，屬於單純行政違規，處分書中也具體敘明因屏東崁頂焚
    化爐歲修造成伊無法及時清運垃圾，難認有違法行為，原告
    不得請求伊賠償清運廢棄物的費用，況原告復未舉證何以支
    付清運垃圾廢棄物費用高達200 萬元，且兩造間系爭租賃契
    約業已於97年5 月11日前終止，之後自無支付租金之義務，
    至多獲有相當於租金之利益致原告受有損害，而上開租金之
    數額，非指系爭租賃契約所約定租金，除以基地申報地價為
    基礎外，尚須勘酌基地位置、工商業繁榮程度等項，並與鄰
    地租金相比較以為決定，伊已於97年8 月底歸還其中750 坪
    土地，僅餘500 坪土地尚未歸還，原告得向被告請求金額，
    自不得維持原契約所約定每月15萬元，且伊尚有保證金15萬
    元在原告處迄未返還，伊主張抵銷等語，資為抗辯。並聲明
    ：(一)原告之訴駁回。(二)如受不利益判決，願供擔保請准宣告
    免為假執行。
三、兩造不爭執之事實：
(一)、原告向柯拔希承租坐落臺北縣五股鄉○○段新塭小段137- 2
    地號土地，租賃期間自95年11月1 日至98年10月31日，有土
    地租賃契約書影本一份在卷可參（見本院卷第66-69 頁），
    又原告與林呅為合夥關係，原告與林呅之代理人林正雄共同
    於96年7 月間將系爭土地其中l,250 坪出租予被告，租期自
    96年7 月25日起至100 年10月31日止，每月租金15萬元，保
    證金15萬元，亦有土地租賃契約書影本一份在卷可參（見本
    院卷第11-14頁）。
(二)、被告與陳清池於97年5 月11日出具切結書與原告，其內容為
    ：「……期間因本人違反法令規定遭相關主管官署之處分，
    並限期清除所有污染物等乙事，因恐該事件牽連王連先生，
    本人承諾於期限內清除所有污染物，……須嗣將污染物清除
    後及經相關主管官署審核許可後，方可自行處分，同時搬清
    該地所有一切地上物後交還予王連先生。本人遭相關主管官
    署之處分後，與王連先生之租約已告中止，租金結算至搬清
    交地之日。」有切結書一紙在卷可按（見本院卷第15頁）
(三)、原告、林政雄與陳清池於97年10月間簽訂協議書，其內容為
    ：「……現因丙方（指被告）未依約給付租金，協議由現場
    管理人乙方（指陳清池）同意支付丙方積欠之租金（自97年
    7 月24日至97年10月23日止共計3 個月），合計45萬元，明
    細如下：……3.現金：5 萬元，於10月底歸還750 坪土地時
    支付。……另乙方同意於10月底前將承租土地中之750 坪清
    理完畢後歸還予甲方（指原告、林正雄），日後如有發現非
    法掩埋廢棄物等一切非法情事，乙方願與丙方連帶負一切清
    理責任、費用及有關法律責任。……」有協議書一紙在卷可
    按（見本院卷第16-17頁）。
(四)、原告於97年11月26日寄發復興橋郵局第445 號郵局存證信函
    ，通知被告因其未依廢棄物清理法，而在系爭土地上貯存、
    處理廢棄物，租賃契約業已終止，被告應於98年1 月31日前
    將全部土地清空及回復原狀等語，有郵局存證信函及掛號郵
    件收件回執在卷可參（見本院卷第18-20 頁）。
(五)、原告與林呅於97年10月21日簽訂終止合夥租賃土地開發經營
    契約書，由林呅將其對於雙方合夥租賃土地之所有權利義務
    關係轉讓予原告，有契約書影本一份在卷可參（見本院卷第
    22-23頁）。
(六)、被告所經營靖璿公司於97年4 月9 日起至97年10月27日止，
    於臺北縣五股鄉○○路○ 段98巷（新塭段新塭小段137 地號
    即系爭土地）露天堆置一般事業廢棄物，且貯存時無防止地
    面水、雨水及地下水流入、滲透之設備或措施，造成廢棄物
    逸散、滲出水污染也面、散發惡臭，違反廢棄物清理法第36
    絛第1 項暨事業廢棄物貯存清除處理方法及設施標準第6 條
    第1 項第2 款及第10條第1 項第1 款之規定，遭臺北縣政府
    環境保護局連續開立15張裁處書等情，業經該局函覆本院99
    年2 月26日北環廢字第0990015008號函、裁處書及相關現場
    照片等資料在卷可參（見本院卷第149-251頁）。
四、兩造爭執之要點：
(一)、被告於系爭土地上堆置廢棄物是否為系爭租賃契約第四條第
    (三)項約定之違法使用？
(二)、原告請求被告賠償清運系爭土地上垃圾所支付之費用200 萬
    元，有無理由？
(三)、原告請求被告給付自97年7 月24日至97年10月23日尚積欠之
    5萬元及97年11月、12月之租金各15萬元，有無理由？
(四)、原告請求相當一倍租金之違約金，有無理由？被告得否以保
    證金15萬元主張抵銷？
    茲就兩造爭點及本院得心證理由分述如下：
(一)、被告於系爭土地上堆置廢棄物是否為系爭租賃契約第四條第
    (三)項約定之違法使用？
 1、依系爭租賃契約第四條第(三)項約定：「土地不得供違法使用
    ，或存放危險物品，影響公共安全。否則一切後果概由乙方
    （指被告）負損害賠償責任及法律責任。」查被告經營之靖
    璿公司於系爭土地上堆置垃圾，堆置垃圾時並無防止地面水
    、雨水及地下水流入、滲透之設備或措施，造成廢棄物逸散
    、滲出水污染地面、散發惡臭，違反廢棄物清理法第36條第
    1 項暨事業廢棄物貯存清除處理方法及設施標準第6 條第1
    項第2 款及第10條第1 項第1 款規定，遭臺北縣政府環境保
    護局自97年4 月9 日起至97年10月27日間，連續開立15張裁
    處書等情，業據臺北縣政府環境保護局99年2 月26日北環廢
    字第0990015008號函覆本院相關資料附卷可稽，應堪信為真
    實，被告此舉應屬系爭租賃契約第四條第(三)項所約定之違法
    使用，故原告主張被告於系爭土地上堆置廢棄物為違法使用
    ，應屬有據。
 2、被告雖辯稱：伊所經營公司領有合法清除廢棄物執照，系爭
    土地為垃圾轉運站，所以堆置垃圾本身非違法行為；又因屏
    東崁頂焚化爐歲修造成伊無法及時清運垃圾，難認有違法；
    再原告於訂約時，即已知悉伊承租系爭土地是供作資源回收
    ，於系爭土地上堆置廢棄物並非違法使用云云。惟查：(1)被
    告所經營靖璿公司是屏東縣環境保護局核准營業之乙級廢棄
    物清除機構，每日收集臺北縣轄內事業產生之一般事業廢棄
    物至系爭土地後，再換大型車輛運往屏東崁頂焚化爐處理，
    有臺北縣政府環境保護局97年5 月12日北環廢字第09700339
    67號函文內容在卷可按（見本院卷第152 頁），可認被告承
    租系爭土地是供靖璿公司從事資源回收，即收集臺北縣轄內
    事業產生之一般事業廢棄物，先將塑料、紙張、鐵、玻璃瓶
    處理回收，再將處理後剩下的垃圾以大型車輛運往屏東崁頂
    焚化爐處理，被告處理回收的廢棄物固有必要利用系爭土地
    堆置處理後所剩餘的垃圾，但仍應儘快處理送至焚化爐焚化
    ，不得堆置於系爭土地上，故被告辯稱在系爭土地堆置垃圾
    並非違法行為云云，自不足採。(2)又屏東縣環境保護局因屏
    東崁項焚化廠97年度歲修，計畫預定自97年3 月1 日起實施
    垃圾管制作業至同年8 月底，於96年12月3 日即以屏環廢字
    第0960024320號函知靖璿公司，請靖璿公司預先準備替代方
    案之焚化廠，有屏東縣環境保護局97年3 月13日屏環廢字第
    0970005319號函文內容在卷可參（見本院卷第158 頁），靖
    璿公司應於97年12月3 日後數日即已知悉屏東崁項焚化廠將
    於97年3 月1 日進行歲修，必須尋找其他焚化廠處理回收後
    所產生的垃圾，但遲至於97年4 月9 日遭臺北縣政府環境保
    護局裁處時，均未尋找其他焚化廠處理回收後所產生的垃圾
    ，以致在系爭土地上堆置垃圾，是其辯稱因為屏東焚化爐歲
    修造成無法及時清運垃圾云云，亦無可採。(3)系爭土地上所
    堆置垃圾既為被告未及時尋找替代焚化廠處理回收後所產生
    之垃圾，業如前述，足見為訂約後非可歸責於原告之事由，
    自不因原告於訂約時已知悉被告承租系爭土地是供作資源回
    收，而免其違法使用系爭土地之責任。綜上，被告所辯均自
    不足採。
(二)、原告請求被告賠償清運系爭土地上垃圾所支付之費用200 萬
    元，有無理由？
 1、按負損害賠償責任者，除法律另有規定或契約另有訂定外，
    應回復他方損害發生前之原狀。又應回復原狀者，如經債權
    人定相當期限催告後，逾期不為回復時，債權人得請求以金
    錢賠償其損害。民法第213 條第1 項、第214 條定有明文。
    經查：被告經營公司在系爭土地上堆置垃圾，已如前述，並
    據原告提出現場照片附卷可參（見本院卷第26頁），且為被
    告到庭所不爭執，再依前述97年5 月11日切結書、97年10月
    間協議書之內容（見本院卷第15-17 頁），被告確實承諾願
    將系爭土地恢復原狀，即之前未堆置垃圾狀態，嗣因被告不
    為履行，原告乃於97年11月26日以郵局存證信函催告履行，
    有郵局存證信函及掛號郵件收件回執在卷可參（本院卷第18
    -20 頁），被告經催告仍不為履行，依上開說明，原告即得
    以金錢請求被告賠償其因恢復原狀所需之費用。
 2、另原告確實因清除系爭土地上所堆置垃圾而受有200 萬元損
    害，業據其舉出證人即系爭土地所有權人柯拔希到庭具結證
    稱：「……我有找人來估算清除垃圾大約200 萬元左右……
    」等語（見本院卷第85頁反面），以及證人即代理柯拔希與
    原告協議解決系爭土地上垃圾之沈威廷到庭具結證述：「…
    …因為系爭土地被原告承租後，上面堆積垃圾沒有清除，被
    環保局通知要限期清除，柯拔希要我去處理這件事情，所以
    我找測量人員去現場測量，發現上面的垃圾有2000多立方公
    尺（庭呈測量資料附卷，法官提示兩造訴代當庭閱覽），我
    就原告商量清除垃圾的事情，兩人協調後，清除垃圾最少要
    兩百多萬，所以就簽系爭和解書，地主主張恢復原狀，和解
    書上載明要原告拿出二百萬元，作為清除垃圾的保證金，如
    果沒有清除，就由柯拔希用這二百萬來清除；另第二條註明
    如果原告把垃圾清除，就把二百萬元退還給他，重點是希望
    能夠將垃圾清除，並不是要這二百萬，後來環保局一直催柯
    拔希清除垃圾，我又找原告儘快清除垃圾的事情，但是原告
    告訴我，要到和解書寫的日期98年1 月20日左右才有錢僱人
    清垃圾，後來環保局一直催，所以我就跟原告另外達成協議
    ，柯拔希墊付二百萬給他清除垃圾，原告開二百萬本票給柯
    拔希，保證98年1 月20日清垃圾的費用可以還給柯拔希，98
    年1 月初原告就用這二百萬將垃圾清除，我們到現場確定清
    完後，在98年1 月20日左右原告就將二百萬還給柯拔希，柯
    拔希把原告簽立的本票退還給原告。」、「（原告訴訟代理
    人問：原告98年1 月20日左右匯給柯拔希二百萬是保證金，
    還是清垃圾的費用？）還給柯拔希清除垃圾的費用，二百萬
    是預估清除垃圾的費用，因為原告沒有錢，所以柯拔希才先
    借給他。」等語明確在卷（見本院卷第117-118 頁），並有
    證人沈威廷庭呈之垃圾堆置數量計算表在卷（見本院卷第12
    3-126 頁），復有原告提出其與柯拔希間之和解書、匯款單
    （本院卷第24及45頁）等件資料附卷足憑，故原告上開主張
    ，足堪採信。
(三)、原告請求被告給付自97年7 月24日至97年10月23日尚積欠之
    5萬元及97年11月、12月之租金各15萬元，有無理由？
 1、按不當得利請求權，係以使利得人返還其所受利得為目的，
    非以相對人所受損害之填補為目的，故與損害賠償請求權不
    同。是倘承租人於租賃契約終止後仍繼續佔有該租賃物，縱
    出租人無利用租賃物之計劃，惟承租人既於租賃契約終止後
    繼續無權佔有該租賃物，其佔有該租賃物即受有相當於租金
    額之利益，則出租人即受有相當租金之損害，承租人自應返
    還不當得利予出租人。
 2、經查：被告因於系爭土地上堆置垃圾等廢棄物，履遭主管機
    關臺北縣環境保護局開單處罰，兩造租約已經原告終止發生
    效力，有被告及陳清池於97年5 月11日書立之切結書內容在
    卷可按，職是被告既於租賃契約終止後，仍繼續佔有系爭租
    賃土地不為返還，即受有相當於租金額之利益，原告自得依
    據不當得利規定，請求被告給付使用系爭租賃土地受有相當
    於租金之利益，堪予認定。被告自97年5 月11日後仍未履行
    清運垃圾及交還土地之責，原告與被告之代理人陳清池復於
    97年10月間協議，由陳清池代被告支付自97年7 月24日至97
    年10月23日3 個月份共45萬元租金，但其中5 萬元約定在10
    月底歸還土地時另行支付，探究真義，應係使用系爭土地之
    不當得利，惟被告嗣後並未給付5 萬元亦未歸還全部土地，
    又系爭土地上垃圾係於98年1 月初由原告僱工清運完畢等情
    ，均為被告到庭所不爭執，故原告請求被告給付其前積欠之
    5 萬元，以及終止租約後之95年11月1 日起至97年12月31日
    按月給付15萬元即共35萬，應屬有據。
 3、被告雖辯稱：於97年8 月底即已歸還750 坪，僅餘500 坪土
    地，則原告得向被告請求金額，自不得維持每月15萬元為計
    算基礎云云。惟查：原告主張被告承租系爭土地共1,250 坪
    均以圍牆相隔，在其未將系爭土地上之垃圾清理完畢，而將
    全部土地返還原告之前，原告無法就其已返還土地為部分利
    用等情，為被告到庭所不爭執，是其辯稱應以僅餘500 坪土
    地為計算云云，實屬無據。
(四)、原告請求相當一倍租金之違約金，有無理由？被告得否以保
    證金15萬元主張抵銷？
 1、依兩造簽訂系爭租賃契約書第6 條第1 項約定：「乙方（指
    被告）如違約不於租賃期滿將土地騰空並回復原狀交還予甲
    方（指原告）則罰每月租金五倍之罰金。」又第6 條第2 項
    約定：「乙方違反第四條第二款之規定者，甲方得請求乙給
    付違約金。」揆諸上開違約金條款之約定，核其性質應屬於
    懲罰性，是原告請求被告給付之違約金是否適當，自應依客
    觀事實、社會經濟狀況及如債務人如期依約履行債權人所得
    享受一切利益為衡量標準，有最高法院81年臺上字第2484號
    民事裁判意旨參照。被告違約使用並未依約遷讓交還系爭土
    地，固有違反租約情事，但原告既已請求被告給付97年11月
    及12月相當租金之不當利得損害，及清除垃圾費用200 萬元
    ，綜此，原告請求被告給付相當一倍租金之違約金15萬元，
    尚稱合理。
 2、次按給付押租金之目的在於擔保承租人就租賃關係所生之債
    務之履行，包括租金債務、未盡善良管理人之注意致租賃物
    毀損滅失之賠償義務等。租賃關係結束後，押租金於扣除承
    租人未付之租金及應負責之損害賠償後，應返還給承租人。
    實務上並認為，租賃關係消滅後，承租人如有欠租或其他債
    務不履行時，其所交付之押租金，發生當然抵充之效力，有
    最高法院87年度臺上字第1631號判決可資參照。原告應於被
    告交還系爭土地後無息退還押租保證金，有卷附土地租賃契
    約書第3 條約定為憑，而原告既不否認被告曾給付15萬元保
    證金，原告有返還15萬元保證金之義務，自得認定，故被告
    以原告亦對伊負有債務而主張抵銷，即屬有據。
五、綜上所述，原告依民法第179 條、第184 條之規定，請求被
    告給付235 萬元（計算式：35＋200 ＝235 ）之損害金，及
    自起訴狀繕本送達被告之翌日即98年2 月7 日起至清償日止
    ，按年息5%計算之利息，為有理由，應予准許。
六、兩造分別陳明願供擔保請准宣告假執行或免為假執行，核無
    不合，爰分別酌定相當之擔保金額，併准許之。
七、本件事證已臻明確，兩造其餘攻擊、防禦方法及證據資料之
    主張，核與判決結果不生影響，爰不逐一論駁，應予敘明。
八、結論：本件原告之訴為有理由，依民事訴訟法第78條、第39
    0 條第2 項、第392 條第2 項，判決如主文。
中    華    民    國    99    年    4     月    7     日
                  民事第四庭    法  官  鄧德倩
以上正本係照原本作成
如對本判決上訴，須於判決送達後20日內向本院提出上訴狀
中    華    民    國    99    年    4     月    7     日
                                書記官  林孔華

司法院資訊處製作；財團法人民間司法改革基金會備份。
